【裁判字號】    95,再易,100
【裁判日期】    950929
【裁判案由】    返還借款
【裁判全文】
臺灣高等法院民事判決                 95年度再易字第100號
再審原告    甲○○
訴訟代理人  乙○○
再審被告    葛瑞斯國際商行（合夥組織）
法定代理人  丙○○原名：韓湘.
上列當事人間請求返還借款事件，再審原告對於中華民國95年6
月14日本院95年度上易字第67號確定判決，提起再審之訴，本院
判決如下：
      主      文
再審之訴駁回。
再審訴訟費用由再審原告負擔。
      理      由
一、按再審之訴，應於30日之不變期間內提起；其期間自判決確
    定時起算，判決於送達前確定者，自送達時起算；不得上訴
    之判決，於宣示時確定，民事訴訟法第500條第1、2 項、第
    398條第2項前段分別定有明文。本件原確定判決係不得上訴
    第三審事件，故於宣示時即民國95年6月14日即告確定，嗣
    於同年月23日送達再審原告，此有送達證書在卷可稽（見本
    院95年度上易字第67號卷第116頁）。茲再審原告於95年7月
    12日提起本件再審之訴，此有民事再審狀上之收文戳章在卷
    可稽（見本院卷第1頁），顯未逾30日之法定不變期間，應
    屬合法，核先敘明。
二、再審原告主張：其與再審被告間請求返還借款事件，經本院
    院95年度上易字第67號判決（下稱原確定判決）確定在案。
    然：
    (1)訴外人丙○○（即韓湘琴、韓湘秦）於84年7月31日積欠
      借款債務新台幣（下同）80萬元，其聲請原審法院於85年
      7月16日以85年促字第19970號核發支付命令並確定在案，
      嗣持該支付命令聲請對丙○○強制執行，惟其支出執行費
      用4281元，卻僅受償3874元，執行法院乃發給債權憑證。
      93年間復持上開債權憑證聲請強制執行，丙○○乃邀同再
      審被告於93年12月8日簽訂和解契約書（下稱系爭和解契
      約書），約定其為債權人、丙○○為債務人、再審被告為
      連帶保證人。
    (2)證人張志鵬於本院前審已證稱：系爭和解契約書上有寫明
      再審被告為保證人等語；證人許進勝律師於本院前審已證
      稱：當時的意思就是再審被告要保證清償系爭和解契約書
      第2條記載應給付金額，當初是有再審被告保證清償之文
      字，後來協議時雖已刪改，但其他條文內有提到連帶保證
      、連帶給付之文字，其真意即是再審被告要保證清償等語
      。原確定判決竟摭拾筆錄中之片段記載，未斟酌全辯論意
      旨及調查證據結果，推認證人張志鵬、許進勝之證言不可
      採，自有判斷事實真偽不適用民事訴訟法第222條規定或
      適用不當之違誤。
    (3)再審被告雖辯稱依系爭和解契約書所載，僅係同意按月將
      丙○○薪水3分之1之金額匯給再審原告等語，惟其依照強
      制執行程序，本即可經由再審被告按月取得丙○○3分之1
      薪水，何需另外得到再審被告之同意，更無可能在未取得
      其他擔保之情形下，即恣意簽訂系爭和解契約書並撤回強
      制執行程序，原確定判決竟採信再審被告之辯稱，其判斷
      事實真偽有違經驗法則。
    (4)再審被告先後辯稱：要求拿掉連帶保證人之文字，只針對
      系爭和解契約書第2條；當時其並非很瞭解系爭和解契約
      書第2條的意思；意思表示有錯誤或被詐欺情事等語，前
      後矛盾，衡諸經驗法則，自有可議之處，原確定判決竟仍
      採信，其判斷事實真偽誠有違誤。
    (5)原確定判決未以過去事實及其他一切證據資料為判斷標準
      而探求當事人真意，仍以系爭和解契約書所載文字為判決
      依據，自有不適用民法第98條規定或適用不當之違誤。
    (6)原確定判決已整理爭點二：「被上訴人（即再審被告）是
      否只在丙○○未依和解契約所約定方式清償時，代替丙○
      ○履行清償債務？」，原確定判決雖已認再審被告不負連
      帶保證人責任，惟參酌本院暨所屬法院64年度法律座談會
      民事類第13號決議，自應就再審被告是否須負民法第739
      條保證人責任乙節，加以判斷，乃竟未為之，原確定判決
      自有違誤。
    (7)基此，原確定判決有上開適用法規顯有錯誤之情形，自有
      民事訴訟法第496條第1項第1款之事由。
    為此提起本件再審之訴，並聲明：(一)原確定判決廢棄。(二)再
    審被告應給付再審原告80萬407元（000000-0000+4281元＝
    800407元），及其中79萬6126元部分自84年7月31日起至清
    償日止按年息百分之6計算之利息，其餘4281元部分自支付
    命令繕本送達翌日起至清償日止按年息百分之5計算之利息
    。
三、本件未行言詞辯論，再審被告亦未提出書狀作何聲明及陳述
    。
四、(一)按「法院為判決時，應斟酌全辯論意旨及調查證據之結果
      ，依自由心證判斷事實之真偽。但別有規定者，不在此限
      」、「法院依自由心證判斷事實之真偽，不得違背論理及
      經驗法則」、「得心證之理由，應記明於判決」，民事訴
      訟法第222條第1、3、4項定有明文，是「事實之真偽，應
      由事實審法院斟酌辯論意旨及調查證據之結果，依自由心
      證判斷之，苟其判斷並不違背法令，即不許當事人以空言
      指摘」（參照最高法院21年上字第1406號判例意旨）；又
      「所謂經驗法則，係指由社會生活累積的經驗歸納所得之
      法則而言；凡日常生活所得之通常經驗及基於專門知識所
      得之特別經驗均屬之」（參照最高法院91年台上字第741
      號裁判意旨）。
    (二)經查，系爭和解契約書（見台灣台北地方法院94年度促字
      第17589號支付命令卷第8至10頁）雖由兩造及丙○○共同
      簽訂，但於契約前言僅載明再審原告為債權人、丙○○為
      債務人，雖亦載有再審被告名稱，惟並無將再審被告列為
      連帶保證人之記載。又再審被告於系爭和解契約書末尾簽
      名欄內，亦未表明其為連帶保證人，僅註明其謹就第2條
      內容同意，而第2條第2項載稱：「『債務人』同意由『葛
      瑞斯國際商行』於『美商亞洲美樂家有限公司台灣分公司
      』之帳戶，每月直接辦理扣款轉帳至『債權人』前述帳戶
      ，『葛瑞斯國際商行』亦同意前項安排，並願通知『美商
      亞洲美樂家有限公司台灣分公司』辦理前述事項」，顯見
      再審被告僅願意同意按月將丙○○3分之1薪水匯予再審原
      告，並非同意負連帶保證責任，且倘如再審原告所稱再審
      被告為連帶保證人乙節屬實，則為何第4條使用：「連帶
      保證人」之用語，但第2條2項使用：「葛瑞斯國際商行」
      之用語，前後用語不同，是否為有意之區別，即非無疑問
      。據此，依系爭和解契約所載文義，尚難解為再審被告有
      連帶保證之意，原確定判決關於此部分之認定，於法並無
      不合。
    (三)(1)再審原告雖主張：依照強制執行程序，其本即可由再審
        被告按月取得丙○○3分之1薪水，何需另外得到再審被
        告之同意，更無可能在未取得其他擔保之情形下，即恣
        意簽訂系爭和解契約書並撤回強制執行程序等語。惟查
        ，系爭和解契約書，兩造及丙○○均於末尾簽名欄內簽
        名及蓋章，足認三方已就系爭和解契約意思表示達成一
        致。至於再審原告為何要簽約、契約效果是否會對再審
        原告保障不周，均屬於再審原告表意之動機，縱有誤認
        或錯誤，於未經合法撤銷前，均不生影響系爭和解契約
        之效力。原確定判決關於此部分判斷事實真偽之認定，
        應無違背經驗法則。
      (2)又再審原告主張：再審被告先後所述相互矛盾，衡諸經
        驗法則，自有可議之處等語。經查，再審被告於本院原
        確定判決95年4月28日準備程序中固先後陳稱：「簽和
        解書時本來葛瑞斯商行是寫連帶保證人，我要求拿掉連
        帶保證人的文字，葛瑞斯商行簽名只是針對和解書第2
        條」（見本院原確定判決卷第66頁反面第12至13行）、
        「當時我不是很瞭解和解書第2條的意思」（見本院原
        確定判決卷第66頁反面第14行），另再審被告95年6 月
        7日民事辯論意旨狀第4頁雖陳稱：「無論係原告將連帶
        保證人乙語，隱藏在第4條第2項，顯係詐欺之行為，或
        被告漏刪該連帶保證人之文句，且被告不諳法律用語而
        陷錯誤」等語（見本院原確定判決卷第93頁），惟綜觀
        該95年6月7日民事辯論意旨狀，再審被告於第1頁已陳
        稱其於系爭和解契約書中並未擔任丙○○之連帶保證人
        ，於第3頁表明其係同意於丙○○薪資範圍內給付，又
        於第3頁末尾陳明倘法院依憑系爭和解契約書上有提到
        連帶保證及連帶給付文句，而推論其為連帶保證人者，
        再審被告始主張當時之意思表示有被詐欺或陷於錯誤之
        情事。足見再審被告先後陳述並無相互矛盾，故原確定
        判決綜合再審被告先後陳述，斟酌辯論意旨，而認定無
        連帶保證人情事，其判斷並不違背法令。
      (3)至於再審原告主張：證人張志鵬及證人許進勝律師於本
        院原確定判決，均證稱再審被告負連帶保證之意思等語
        。經查，證人即再審原告之女婿張志鵬（原名張松美）
        於本院原確定判決證稱：「寫和解契約時我有在場」、
        「用葛瑞斯商行作保證是丙○○本人講的，要保證他有
        償還的能力，在和解書上有寫葛瑞斯商行為保證人」等
        語（見本院原確定判決卷第44頁反面），但觀諸系爭和
        解契約書上並無載明再審被告為連帶保證人之文字，且
        本院原確定判決詢問其和解契約書上連帶保證人寫在何
        處，張志鵬回答因其視網膜病變，沒帶眼鏡故無法看到
        契約內容，經法官當庭提供老花眼鏡，仍回答因度數不
        符故看不清楚，又本院原確定判決詢問再審被告簽名處
        ，為何要加註僅同意就第2條負責之情，張志鵬回答因
        其忘記了故無法回答等語（見本院原確定判決卷第44頁
        反面至第45頁正面）。據此調查證據歷程，原確定判決
        本其認定事實取捨證據之職權，就證人張志鵬之觀察力
        、記憶力、陳述力及其與證言之利害關係，而斟酌其所
        為有利於再審原告證詞之不足採信，尚難認有判斷事實
        真偽，不適用民事訴訟法第222條規定或適用不當違誤
        之可言。次查，證人即再審原告委託洽談和解之許進勝
        律師於本院原確定判決固證稱：「我是代表上訴人（即
        再審原告）與丙○○談和解的事情，對於和解的過程很
        清楚」、「當時在談的時候，丙○○就等於是葛瑞斯商
        行，當時的意思就是葛瑞斯商行要保證清償和解書第2
        條記載應給付的金額，當時丙○○的意思是葛瑞斯商行
        只要負責給付金錢所以在簽名時才特別註明僅就第2條
        同意」等語（見本院原確定判決卷第62頁反面），惟再
        審被告在本院原確定判決之訴訟代理人詢問：「（證人
        如果當初有保證的意思，為何沒有加註保證人的項目？
        ）當初是有這些字，只是後來雙方在協議時刪改的結果
        」等語（見本院原確定判決卷第62頁反面），顯見兩造
        在締結系爭和解契約之磋商過程中，固有討論提及由再
        審被告擔任連帶保證人，但於正式簽訂系爭和解契約時
        ，業因再審被告不同意而加以刪改，故最終締約結果再
        審被告僅於簽名處表明願意僅就第2條內容同意，顯然
        再審被告並無擔任連帶保證人之合意，原確定判決就此
        部分之認定，亦難認有判斷事實真偽不適用民事訴訟法
        第222條規定，或適用不當違誤之可言。
    (四)(1)按「解釋意思表示，應探求當事人之真意，不得拘泥於
        所用之辭句。」民法第98條定有明文。是「解釋契約，
        固須探求當事人立約時之真意，不能拘泥於契約之文字
        ，但契約文字業已表示當事人真意，無須別事探求者，
        即不得反捨契約文字而更為曲解。」（參照最高法院17
        年上字第1118 號判例意旨）。
      (2)再審原告主張：原確定判決未以過去事實及其他一切證
        據資料為判斷標準而探求當事人真意，仍以系爭和解契
        約書所載文字為判決依據，自有不適用民法第98條規定
        或適用不當之違誤等語。經查，系爭和解契約書前言僅
        載明再審原告為債權人、丙○○為債務人，雖亦載有再
        審被告姓名，惟並無將再審被告列名為連帶保證人之記
        載，又再審被告於系爭和解契約書末尾簽名欄內，亦未
        表明其為連帶保證人，只註明其僅就第2條內容為同意
        。稽上文書記載之情，契約文字已表示當事人真意，自
        無須別事探求，亦不得反捨契約文字，而曲解再審被告
        為連帶保證人之意。況解釋意思表示原屬事實審法院之
        職權，原確定判決不過就事實審法院所確定之事實為法
        律上之判斷，事實審法院解釋意思表示，縱有不當，亦
        不生適用法規顯有錯誤問題（參照最高法院64年台再字
        第140號判例意旨），是再審原告此部分主張，顯不可
        採。
    (五)(1)再審原告主張：原確定判決已整理爭點二：「被上訴人
        （即再審被告）是否只在丙○○未依和解契約所約定方
        式清償時，代替丙○○履行清償債務？」，原確定判決
        雖已認再審被告不負連帶保證人責任，惟參酌本院暨所
        所屬法院64年度法律座談會民事類第13號決議，自應就
        再審被告是否須負民法第739條保證人責任乙節，加以
        判斷，乃竟未為，自有違背法令等語。
      (2)經查，再審原告提起本件請求返還借款訴訟，係主張再
        審被告為系爭和解契約之連帶保證人，債務人丙○○既
        未依約履行，則再審被告自應就積欠款項負連帶給付責
        任，此有民事聲請支付命令狀（見台灣台北地方法院94
        年度促字第17589號卷第2至3頁）、民事準備狀（見台
        灣台北地方法院94年度訴字第4642號卷第20至21頁）在
        卷可稽。然兩造於本院原確定判決協議爭點為：「一、
        葛瑞斯商行在本件和解契約是否是連帶保證人？」、「
        二、葛瑞斯商行是否只有在丙○○沒有依據和解契約所
        訂的方式清償時，替丙○○履行清償債務」，此有95年
        4月28日準備程序筆錄在卷可稽（見本院原確定判決卷
        第66頁反面），綜合卷內全部事證，應認爭點一係爭執
        「再審原告是否為系爭和解契約之連帶保證人？」，而
        爭點二係爭執「丙○○未履行債務時，再審被告是否應
        依系爭和解契約第4條第2項負連帶給付責任？」，並非
        如再審原告所主張「係在爭執再審被告是否應依民法第
        739條規定負普通保證人責任？」，故原確定判決認定
        再審被告並無擔任連帶保證人之情事，於丙○○未依和
        解契約所約定方式清償時，自無須依系爭和解契約第4
        條第2項約定代替丙○○履行清償債務之義務，於法並
        無不合。
五、綜上所述，再審原告主張原確定判決有民事訴訟法第496 條
    第1項第1款之再審事由提起本件再審之訴，即屬顯無再審理
    由，爰不經言詞辯論逕以判決駁回。又本件事證已臻明確，
    再審原告其餘主張、陳述及所提證據，經本院審酌後，均與
    本判決之論斷結果不生影響，毋庸逐一論述，附此敘明。
六、據上論結，本件再審之訴顯無再審理由，依民事訴訟法第50
    2條第2項、第78條規定，判決如主文。
中    華    民    國    95    年    9     月    29    日
                    民事第10庭
                        審判長法  官  阮富枝
                              法  官  黃豐澤
                              法  官  陳財旺
正本係照原本作成。
不得上訴。
中    華    民    國    95    年    10    月    3     日
                              書記官  鄭淑昀


司法院資訊處製作；財團法人民間司法改革基金會備份。
